【裁判字號】    89,上易,4429
【裁判日期】    900308
【裁判案由】    侵占
【裁判全文】
臺灣高等法院刑事判決                          八十九年度上易字第四四二九號
    上  訴  人
    即  被  告  甲○○
    選任辯護人  顏武男
右上訴人因侵占案件，不服臺灣桃園地方法院八十九年度易字第一八一三號，中華民
國八十九年十月十二日第一審判決（起訴案號：臺灣桃園地方法院檢察署八十九年度
偵字第九九七○號）提起上訴，本院判決如左：
    主  文
原判決撤銷。
甲○○連續意圖為自己不法之所有，而侵占對於業務上所持有之物，處有期徒刑陸月
，如易科罰金，以參佰元算壹日。
    事  實
一、甲○○曾因偽造文書案件，經台灣桃園地方法院於民國八十八年九月七日判處有
    期徒刑四月，緩刑三年確定。而甲○○於八十五年十一月間起至八十七年六月底
    止，在桃園縣平鎮市○○路南勢二段九二號乙○○○股份有限公司（以下簡稱桃
    苗公司）平鎮營業所擔任業務員，負責汽車銷售、中古汽車買賣，及向客戶收取
    購車款、保險費、監理費用、配件費後繳回公司，並代辦過戶及保險等業務，為
    從事業務之人。竟意圖為自己不法之所有，並基於概括犯意，先於八十七年一月
    底某日，代表桃苗公司將汽車出售彭玉連（起訴書誤載為彭玉蓮），並向彭玉連
    收取代辦保險之保險費新臺幣（下同）四萬四千七百四十一元後，未繳回桃苗公
    司，亦無代辦保險事宜，將該筆款項侵占入己。同年三月間某日，復代表桃苗公
    司將汽車出售賴聰明，同時向賴聰明收取代辦保險之保險費二萬五千五百八十九
    元，仍未繳回公司，亦未代辦保險事宜，再將該筆款項占為己有，共計侵占七萬
    零三百三十元（公訴人誤認為七萬零三百二十九元）。及至八十七年十月間，彭
    玉連之夫鄧煥堂及賴聰明相繼向該營業所查詢後，桃苗公司始悉上情。經桃苗公
    司多次通知甲○○返還上開款項，甲○○始於八十八年二月三日及六月十三日，
    將侵占之款項繳回桃苗公司。
二、案經桃苗公司訴請臺灣桃園地方法院檢察署檢察官偵查起訴。
     理  由
一、訊據上訴人即被告甲○○固坦承於八十五年十一月間起至八十七年六月底止，在
    桃苗公司平鎮營業所擔任業務員，負責汽車銷售、中古汽車買賣，及向客戶收取
    購車款、保險費、監理費用、配件費後繳回公司，同時代辦過戶及保險業務，並
    曾代表桃苗公司將自小客車出售彭玉連、賴聰明等情，然矢口否認有業務侵占犯
    行，辯稱：未曾收受賴聰明之保險費，且因三月間服父喪；四月間妻子生產；五
    月間另有偽造文書訴訟纏身，致忘記是否曾收取彭玉連交付之保險費，並無意圖
    侵占等語。
二、惟查：
（一）被告於八十七年一月、三月間某日，分別代表桃苗公司出售彭玉連、賴聰明自
      用小客車，同時收受二人繳交之保險費四萬四千七百四十一元、二萬五千五百
      八十九元，其中彭玉連之保險費係由被告同事劉榮治代為轉交被告，業據告訴
      人桃苗公司指訴綦詳，並經證人彭玉連、鄧煥堂（彭玉連之夫）及賴聰明證述
      屬實（見八十九年度他字第九四八號卷第一六頁背面，原審卷一四、一五頁）
      ，復有彭玉連、賴聰明出具之切結書影本各一紙在卷可稽（見八十九年度他字
      第九四八卷第八、九頁）。且被告於八十九年六月八日偵查中自承：「我擔任
      業務員期間，有向客戶彭玉連、賴聰明收取交給公司之保險費，向賴聰明收取
      二萬五千五百八十九元、彭玉連是四萬四千七百四十一元。」（見同上偵查卷
      第一六頁正面）」及至八十九年六月十四日偵查中檢察官訊問：「你身為公司
 業務員，錢是你向公司的客戶收取，本應立即繳回公司，為何說公司沒有告知
      ，你就沒有繳回」，被告答稱：「因為我本想另找保險公司，佣金比較高」（
      八十九年度他字第九四八號卷第二五頁背面），被告於偵查中既坦承收受彭玉
      連、賴聰明之保險費，並稱係為獲取較高佣金，始未繳回桃苗公司，顯見被告
      辯稱：未收受賴聰明；及忘記有無收受彭玉連之保險費，要非屬實。
（二）桃苗公司業務員將汽車出售客戶時，倘須為客戶代辦保險時，公司均要求業務
      員透過和安保險公司代為投保，沒有例外情形；再被告於收受彭玉連、賴聰明
      之保險費後，未依規定繳回桃苗公司，經桃苗公司於八十七年三、五月間，多
      次口頭通知被告，及於八十八年二月一日正式發函通知被告繳回該等保險費等
      情，業據告訴人指訴綦詳，被告亦坦承需將收取之客戶保險費繳回桃苗公司。
      則被告於收取客戶保險費後，為圖得較高佣金，未依規定繳交桃苗公司，迨該
      公司口頭及發函通知繳款時，復置之不理，顯見被告確有不法所有之意圖。雖
      被告於八十七年四月間因涉偽造文書罪嫌，經原審調閱原審法院八十八年度訴
      字第七六三號卷屬實；被告父親於八十七年一月十八日逝世，及被告女兒於同
      年四且十三日出生，亦有戶籍謄本為憑（見原審卷第二二頁）。然依該偽造文
      書卷所示，臺灣桃園地方法院檢察署檢察官係於八十七年十二月間開始偵查，
      本件係於八十七年一月、三月間發生，被告所涉偽造文書案件既尚未進行偵查
      ，自與本件犯行無涉。又被告係於八十七年六月底離職，與被告父親去世、妻
      子生產之時間（八十七年一月至四月間），尚有數月之久，被告自有充分時間
      將收取之保險費繳回桃苗公司，並辦妥保險事宜。被告辯稱：因父喪、生女及
      涉案等事由，致忘記繳回收取之保險款項，要屬卸責之詞。事證明確，被告犯
      行堪以認定。至被告辯護人另稱：被告收取之保險費，係應繳交保險公司，桃
      苗公司並非本件被害人等語。然桃苗公司業務員出售客戶汽車後，即應將客戶
      繳交之保險費用繳回公司，再由該公司向保險公司辦理保險事宜，為告訴人及
      被告一致供認無訛。則被告收受彭玉連、賴聰明之保險費，依規定既須先行繳
      回桃苗公司，該公司自屬被告侵占犯罪之被害人。被告辯護人此部分所稱，尚
      無可採。
三、核被告所為，係犯刑法第三百三十六條第二項之業務侵占罪。被告先後二次所犯
    ，時間緊接，犯罪構成要件相同，顯係基於概括犯意為之，應依連續犯規定論以
    一罪。惟被告本件犯罪情節尚輕，故不加重其刑。
四、原審論罪科刑，固非無見。惟本件被告侵占所得不多，犯後並已償還告訴人款項
    ，且被告於八十九年七月十日與其妻離婚，現有二名幼女（八十六年三月十二日
    ．八十七年四月十三日出生）待養，有被告戶籍謄本在卷為證，本院因認不宜令
    被告入監服刑。原審判處有期徒刑七月，尚屬過重。被告上訴意旨，否認犯罪，
    雖無理由。然原判決既有可議，自應由本院撤銷改判。爰審酌被告犯罪動機、目
    的、手段、所生危害及犯罪後態度等一切情狀，量處如主文第二項所示之刑，並
    諭知易科罰金之折算標準，以示懲儆。
據上論斷，應依刑事訴訟法第三百六十九條第一項前段、第三百六十四條、第二百九
十九條第一項前段，刑法第五十六條、第三百三十六條第二項，第四十一條第一項前
段，罰金罰鍰提高標準條例第一條前段．第二條前段，判決如主文。
本案經檢察官李良忠到庭執行職務。
中      華      民      國      九十    年      三    月    八      日
                              臺灣高等法院刑事第十四庭
               審判長法  官  陳  祐  輔
                                        法  官  蔡  國  在
                                        法  官  陳  國  文
右正本證明與原本無異。
不得上訴。
                                        書記官  蔡  棟  樑
中    華    民    國     九十     年       三       月        八        日
附錄：本案論罪科刑法條全文
刑法第三百三十六條第二項：
對於公務上或因公益所持有之物，犯前條第一項之罪者，處一年以上七年以下有期徒
刑，得併科五千元以下罰金。
對於業務上所持有之物，犯前條第一項之罪者，處六月以上五年以下有期徒刑，得併
科三千元（現已提高十倍為三萬元）以下罰金。
前二項之未遂犯罰之。
刑法第三百三十五條：
意圖為自己或第三人不法之所有，而侵占自己持有他人之物者，處五年以下有期徒刑
、拘役或科或併科一千元以下罰金。
前項之未遂犯罰之。


司法院資訊處製作；財團法人民間司法改革基金會備份。
